【裁判字號】    91,訴,619
【裁判日期】    920513
【裁判案由】    營業稅
【裁判全文】
臺中高等行政法院判決                              九十一年度訴字第六一九號
                              .
  原      告  甲○○
  被      告  財政部台灣省中區國稅局設台中市○區○○路一五五巷九號
  代  表  人  乙○○
  訴訟代理人  丁○○
右當事人間因營業稅事件，原告不服財政部中華民國九十一年七月五日台財訴字第○
九一一三五三九八一號訴願決定，提起行政訴訟，本院判決如左︰
    主  文
訴願決定及原處分（復查決定）均撤銷。
訴訟費用由被告負擔。
    事  實
一、事實概要：
    本件被告以原告未依法辦理營業登記，於民國（下同）八十四年五月間，承包宇
    達營造有限公司（原處分、復查決定及訴願決定誤植為孝蓉營造有限公司）得標
    之國姓國中工程，逃漏銷售額計新台幣（下同）一、三六四、四六○元（含稅）
    、營業稅額計六四、九七四元，違反行為時營業稅法第二十八條規定；又原告購
    進貨物金額計九一○、五一四元（未含稅），未依法取得憑證，違反稅捐稽徵機
    關管理營利事業會計帳簿憑證辦法第二十一條規定，案經法務部調查局南投縣調
    查站（下稱南投縣調查站）查獲，移送被告審理違章成立，依行為時營業稅法第
    五十一條第一款規定追繳營業稅計六四、九七四元，並按所漏稅額處三倍罰鍰計
    一九四、九○○元（計至百元），另依稅捐稽徵法第四十四條規定就未依規定取
    得憑證之總額處百分之五罰鍰計四五、五二五元。原告不服，申經被告復查決定
    ：追繳營業稅六四、九七四元，並按所漏稅額處三倍罰鍰計一九四、九○○部分
    ，維持原處分；原依稅捐稽徵法第四十四條規定就未依規定取得憑證之總額處百
    分之五罰鍰計四五、五二五元部分，予以撤銷。原告仍不服，提起訴願，經台灣
    省政府八十七年十月八日八七府訴三字第一六七○五九號訴願決定將原處分撤銷
    ，囑由原處分機關另為處分。被告重行查核後，仍維持前復查決定。原告不服，
    復提起訴願，惟遭決定駁回，遂提起行政訴訟。
二、兩造聲明：
    (一)原告聲明求為判決：訴願決定及原處分均撤銷。
    (二)被告聲明求為判決：駁回原告之訴。
三、兩造陳述：
    (一)原告主張：
      1.本案系爭工程紀錄簿記載有工資清冊與統一發票，其抬頭均係宇達營造有限
        公司（下稱宇達公司）、孝蓉營造有限公司（下稱孝蓉公司），均為法定證
        據，被告固曾基於地緣關係，負責孝蓉公司所承包的國姓國中駁坎工程協助
        鳩工及材料之點收。原告前開協助鳩工及材料點收業務之執行，依營業稅法
        第三條意旨，執行業務者提供其專業性勞務及個人受僱提供勞務，不包括在
        銷售勞務，非營業稅課稅範圍。是前開工人之僱用人及材料之買受人均非原
        告，要無疑義。
      2.再者，原告並非買受系爭材料後再行出賣予營造公司，灼然甚明。被告指摘
        原告係買受後再行出賣等事實，自屬有利於被告之主張，依改制前行政法院
        三十九年判字第二號判例載明「當事人主張事實，須負舉證責任，倘其所提
        出之證據，不足為主張事實之證明，自不能認其主張之事實為真實。又行政
        官署對於人民有所處罰，必須確實證明其違法之事實。倘不能確實證明違法
        事實之存在，其處罰即不能認為合法。」觀之，本件自應由被告就原告有買
        入材料再行出賣之事實，負舉証責任，不言可喻。
      3.本件原告於八十六年六月十日在南投縣調查站所作「調查筆錄」否認系爭工
        程為其所承作，而被告僅以南投縣調查站查明孝蓉公司負責人丙○○○於調
        查筆錄中就轉包予原告之工程所作之證述，與該公司之工程紀錄簿所載之內
        容相符，即認定原告承攬系爭工程，惟原告所述是否屬實？則未見調查，核
        被告就原告有否承作系爭工程等事實，顯未盡調查之能事。
      4.苟原告曾受僱擔任為孝蓉、宇達等公司之工地負責人，則原告亦僅為孝蓉、
        宇達公司之履行輔助人而已，原告並非系爭工程之營業主體，要無疑義。是
        依前揭營業稅法第三條之規定，本件建材之承買人當非原告，灼然甚明。
      5.倘原告有承包孝蓉公司之前揭工程，依財政部七十一年三月四日台財稅字第
        三一四一八號令函、改制前行政法院七十五年判字第一四四七號及六十一年
        判字第三九七號判決所示，土木包工業承包工程，如能提供「業主」購料統
        一發票時，僅按包工部分課徵營業稅（即不含材料部分）。本件原告是否有
        轉包整體工程？及所承作部分是否屬於包工包料者？及出售商行開立與業主
        之統一發票究有無繳納營業稅？均與原告違章成立與否至關重要，詎被告竟
        拒絕調查，被告顯有應調查之證據未予調查及不備理由、適用法則不當之違
        誤！
      6.本件宇達、孝蓉等公司均已依法支付加值型營業稅並報繳營業稅及申報營利
        事業所得，此亦為被告所不爭執，足證原告顯係屬上開業主之受僱人而已。
        被告就單純一個銷售行為（即由工地主任持孝蓉、宇達公司之購料証向材料
        商購買水泥、板模、鋼筋等建材，並由材料商將貨物送至工地由業主支付貨
        款收取統一發票並自行施工或分包他人施工），認為有數個銷售行為，主張
        系爭建材之買受人為原告，而非孝蓉、宇達公司，惟其就材料商部分則坦承
        因南投調查站未將各出售商行（即開立統一發票予業主之商行）函送裁罰及
        宥於人力未就材料商有無申報繳納營業稅？及材料商所交易之對象究為何人
        ？及孝蓉、宇達究有無就「整體工程」之材料支付加值型營業稅等重要事實
        未予調查，是依改制前行政法院三十二年判字第十六號及三十九年判字第二
        號判例所示，其處罰即不能認為合法。綜上所述，本件情形全省相同案例極
        多，除被告誤認本案事實狀況為有數個銷售行為外，尚無任何稅捐稽徵機關
        與被告持相同之見解。
      7.依貴院九十一年訴字第四十七號判決意旨明白指出，不得僅憑扣押之工程紀
        錄簿及丙○○○於調查局之筆錄，即認定正宏公司有轉包工程予他人之情形
        。該判決書指出應由原處分機關就相關行政救濟文件，查証有無整體轉包之
        事實及正宏公司與各下包業者資金往來之紀錄，以明白有無整體轉包（即包
        工包料）之事實。本件前開工程訂約價為三百一十二萬元，若以被告之認定
        （即原告應係以三百一十二萬元之九成轉包該工程），則依前揭判決所示被
        告自應調查相關証據有無以二百八十萬八千元整體轉包之事實，本件被告憑
        空指摘原告有整體轉包國姓國中工程並逃漏銷售額一百三十六萬四千四百元
        。按被告所指逃漏銷售之金額，無非是八十四年五月四日孝蓉公司自行向材
        料商所購買之材料，而材料商開立五十三萬二千三十元之發票予孝蓉公司，
        及工人簽收工資予孝蓉公司，另於八十四年五月十五日，混泥土公司開立發
        票二十二萬三千八百一十元予孝蓉公司及運費二十萬元予孝蓉公司部分，亦
        有二十五萬八千四百二十元部分材料商尚未開立發票予孝蓉公司。詎被告竟
        認為前開材料之銷售人應為原告，從而予原告補徵營業稅及罰鍰，惟被告就
        原告有無整體轉包之事實並無任何証據足稽。且材料商將貨送至孝蓉所承攬
        之工地，並開立發票予孝容公司並無任何違章之事由可言，是被告指摘該材
        料之銷售主體為原告乙節，顯難令人折服。
      8.又被告所庭呈之三張支票其日期分別為八十四年五月十七日、八十四年十一
        月十五日及八十四年十二月十三日，金額分別為三十六萬一千零七十一元、
        七十四萬四千二百一十元及五十萬元，係原告因投標工程所需及其他工程需
        求而向孝蓉公司週轉者，與本件並無牽連關係，且前開金額與所謂九成轉包
        之金額差距過大。再者，此三張支票日期均係在該工程完工後，與國姓國中
        工程無關。綜上所述，被告指稱原告有整體轉包國姓國中工程乙節，全屬無
        稽，其指摘原告有逃漏銷售材料額計一、三四六、四六○元乙節，更屬荒謬
        ，實難令人信服。
    (二)被告答辯：
      1.原告未依法辦理營業登記，於八十四年五月間，承包宇達公司得標之國姓國
        中工程，逃漏銷售額一百三十六萬四千四百六十元（含稅）、營業稅額六萬
        四千九百七十四元，違反行為時營業稅法第二十八條規定，有南投縣調查站
        八十六年七月十九日（八六）投廉忠字第八六一一六○號函、宇達公司實際
        負責人丙○○○之調查筆錄、查扣證物編號十五之四○原告承作工程紀錄簿
        、十一之二宇達公司記事本等影本在案可稽。原告於獲案時雖否認承包系爭
        工程，惟被告遵照臺灣省政府八十七年十月八日八七府訴三字第一六七○五
        九號訴願決定意旨，重行查核，查得丙○○○於八十四年間開立臺灣銀行南
        投分行支票經原告兌領資金往來紀錄，該項資金往來紀錄，足可作為丙○○
        ○獲案筆錄之供述及查扣證物編號十五－四○原告承作工程紀錄簿所載事實
        之佐證，是原告未依規定申請營業登記而營業，違章事實至為明確，被告依
        行為時營業稅法第五十一條第一款規定核定追繳營業稅六萬四千九百七十四
        元，並按所漏稅額處三倍罰鍰計十九萬四千九百元（計至百元），洵無不合
        。
      2.宇達公司將得標之工程轉包與各下包人員承作，該下包人員須獨立完成各該
        工程，自行負責工程盈虧，並拿回發票、收據等事實，業經宇達公司實際負
        責人丙○○○於獲案筆錄中證述甚詳，有前揭調查筆錄影本在案可稽。審諸
        丙○○○獲案筆錄，八十六年三月二十六日供述：「孝蓉、宇達：：：等公
        司所承包之工程繁多：：：下包人員所取得之各該工程進項憑證，買受人視
        該工程由那一營造公司牌照得標即填寫營造公司名稱，：：：該等憑證下包
        人員蒐集後交回給我：：：那一位下包人員拿回進項憑證，就登載於他那一
        本專門帳冊內：：：」、八十六年四月九日供述：「各該人員拿回之統一發
        票由我查收後，載明於如扣押物：：：亦即各該人員記事本及承作工程記錄
        表，我並將彼等拿回發票面額的百分之五退還給下包業者，大部分以現金支
        付。」、「因為下包業者太多，孝蓉、宇達所承包之工程繁多，我一時無法
        詳述，彼等所承作之工程名稱、得標金額，轉包金額、開工完工日期、拿回
        發票詳細紀錄，如前述詳如扣押物編號十四之一至十四之十六及十五之一至
        十五之一二四所載。」等情節，於查扣證物編號十五之四○原告承作工程紀
        錄簿中均有明確記載，該查扣證物所彰顯之事實，核與丙○○○供述相符，
        堪可佐證丙○○○於獲案筆錄中之供述為真實。原告訴稱係一般勞務受僱人
        ，僅協助鳩工及材料之點收，核與上揭事證不符，應不可採。
      3.按我國現行加值型營業稅係就各個階段之加值額分別予以課稅之多階段銷售
        稅，各銷售階段之營業人皆為營業稅之納稅義務人。本案訴外人宇達公司向
        發包人承包系爭工程，得標後再轉包予原告承作，彼此為系爭工程之承攬人
        及次承攬人，即應依營業稅法規定各自就其營業收入申報繳納營業稅，其既
        未依規定辦理，當不能持宇達公司已就其向工程發包人承包之工程價款繳納
        營業稅為由，主張解免繳納營業稅之責任。又查扣證物編號十五之四○原告
        承作工程紀錄簿所載進項憑證之開立人（即原告狀指之下游營業人）有無申
        報繳納營業稅及渠等未依規定開立發票予原告所涉違章部分，係該等下游營
        業人另涉違章問題，與原告未依法辦理營業登記逃漏營業稅係屬二事，被告
        縱未就原告之下游營業人所涉違章予以處分，亦不影響本案違章事實之認定
        。而財政部七十一年三月四日台財稅第三一四一八號函，經查財政部編印之
        九十年版營業稅法令彙編並未編入，應不得援用；另改制前行政法院六十一
        年判字第三九七號、七十五年判字第一四四七號判決，揆其內容係針對營造
        業者以包工不包料方式承包工程對稽徵機關核定營業稅稅基之爭訟所為之裁
        判，所載案情與本案系爭處分不一，應無適用餘地，原告執以援引，容有未
        合，應不可採。
    理  由
一、本件原由南投縣政府稅捐稽徵處處理之營業稅事件，因被告奉行政院核定，原委
    託各直轄市及縣（市）政府所屬稅捐稽徵處代徵之營業稅自九十二年一月一日起
    自行稽徵，故由被告依法承受訴訟，合先敘明。
二、按「營業人之總機構及其他固定營業場所，應於開始營業前，分別向主管稽徵機
    關申請營業登記。」、「納稅義務人，有左列情形之一者，除追繳稅款外，按所
    漏稅額處一倍至十倍罰鍰，並得停止其營業：一、未依規定申請營業登記而營業
    者。」分別為行為時營業稅法第二十八條、第五十一條第一款所明定。本件被告
    以原告未依法辦理營業登記，於八十四年五月間，承包宇達公司得標之國姓國中
    工程，逃漏銷售額一、三六四、四六○元（含稅），營業稅額六四、九七四元，
    違反行為時營業稅法第二十八條規定，案由南投縣調查站查獲，有該站八十六年
    七月十九日（八六）投廉忠字第八六一一六○號函、孝蓉公司負責人丙○○○之
    調查筆錄及承作工程紀錄簿影本在卷可稽，被告乃據以核定追繳營業稅計六四、
    九七四元，並按所漏稅額處三倍罰鍰計一九四、九○○元（計至百元）。原告不
    服，提起訴願，經台灣省政府八十七年十月八日八七府訴三字第一六七○五九號
    訴願決定將原處分撤銷，囑由原處分機關另為處分。被告重行查核，查得丙○○
    ○於八十四年間開立臺灣銀行南投分行支票經原告兌領資金往來紀錄後，仍維持
    前述之處分固非無據。惟按「當事人主張事實，須負舉證責任，倘所提出之證據
    ，不足為其主張事實之證明，自不能認其主張之事實為真實。又行政官署對於人
    民有所處罰，必須確實證明其違法之事實。倘不能確實證明違法事實之存在，其
    處罰即不能認為合法。」改制前行政法院三十九年判字第二號著有判例。本件原
    告於八十六年六月十日於南投縣調查站所作「調查筆錄」否認系爭工程為其所承
    作，而被告僅以南投縣調查站查明丙○○○於調查筆錄中就轉包予原告之工程所
    作之證述與宇達公司之工程紀錄簿所載之內容相符，即認定原告承攬系爭工程。
    然查宇達公司係將得標之工程以得標價金之九成轉包與各下包人員承作，該下包
    人員須獨立完成各該工程，自行負責工程盈虧，並拿回發票、收據等情，業據宇
    達公司之實際負責人丙○○○於南投縣調查站訊問時供陳明確。本件被指由原告
    承包之國姓國中工程之得標總價為三、一二○、○○○元，開工日期為簽訂契約
    後十日內（簽訂契約日為八十二年七月十七日），並於一百二十工作天內完成，
    宇達公司於八十四年一月廿六日申報完工，並經南投縣立國姓國民中學於同年二
    月九日驗收完畢，此有工程契約書、宇達公司竣工報告書、南投縣立國姓國民中
    學工程驗收紀錄在卷足憑，則本件原告之承包價應為二、八○八、○○○元，被
    告認原告承包宇達公司得標之國姓國中工程，逃漏銷售額一、三六四、四六○元
    ，與丙○○○之供述已有不符。自難僅憑原告之承作工程紀錄載明：發票九五六
    、○四○，加工資一五○、○○○，計一、一○六、○四○，加欠二五八、四二
    ○，即遽認原告逃漏銷售額計一、三六四、四六○元。另被告所指查得原告兌領
    丙○○○開立之台灣銀行南投分行支票計有三張，其到期日、票號及金額分別為
    ：八十四年六月十七日期票號0000000號金額三六一、○七一元、八十四
    年十一月十五日期票號0000000號金額七四四、二一○元，八十四年十二
    月十四日期票號0000000號金額五○○、○○○元，此有支票三紙附原處
    分卷可憑，該三紙支票金額共計一、六○五、二八一元，亦與被告所指原告逃漏
    銷售額一、三六四、四六○元不符。況該三紙支票之到期日，均非在國姓國中工
    程施工期間（即八十二年七月廿七日至八十四年一月廿六日），於社會通念上實
    難認係原告承包國姓國中工程後，自宇達公司取得之工程款。
三、綜上所述，被告所提出之證據，尚不足為其主張事實之證明，其逕追繳原告營業
    稅並裁處罰鍰即不能認為合法。訴願決定未予糾正，仍予維持，亦有疏誤，原告
    執此指摘，為有理由，合將訴願決定及原處分（復查決定）均予撤銷，由被告詳
    予調查後，另為適法之處分，以昭折服。兩造其餘訴辯事由，不影響本件判決之
    結果，爰不復審論，併予敘明。
據上論結，本件原告之訴為有理由，爰依行政訴訟法第一百九十五條第一項前段、第
九十八條第三項前段，判決如主文。
中    華    民    國    九十二      年      五        月      十三      日
                 臺 中 高 等 行 政 法 院   第 二 庭
                                審 判 長 法      官  胡  國  棟
                                         法      官  林  秋  華
                                         法      官  王  德  麟
右正本證明與原本無異。
如不服本判決，應於判決送達後二十日內向本院提出上訴書狀，其未表明上訴理由者
，應於提起上訴後二十日內向本院提出上訴理由書（須依對造人數附具繕本）；如於
本判決宣示或公告後送達前提起上訴者，應於判決送達後二十日內補提上訴理由書（
須附繕本）。未表明上訴理由者，逕以裁定駁回。
提起上訴應預繳送達用雙掛號郵票拾份（每份三十四元)。
中    華    民    國    九十二      年      五        月      十四      日
                                         法院書記官  邱  吉  雄


司法院資訊處製作；財團法人民間司法改革基金會備份。
